臺中高等行政法院判決
　　　　　　　　　　　　　　　　　　 96年度訴字第00274號
　　　　　　　　　　　　　　　.
原　　　告　甲○○
被　　　告　彰化縣政府
代　表　人　乙○○
訴訟代理人　丙○○
上列當事人間因確認行政處分無效事件，提起行政訴訟，本院判
決如下：
　　主  文
原告之訴駁回。
訴訟費用由原告負擔。
　　事  實
甲、事實概要：原告所有之彰化縣芳苑鄉○○○段1037地號（編
    定為一般農業區農牧用地），違規採取土石並搬運至彰化縣
    福興鄉○○段814地號，被告以原告違反非都市土地使用管
    制之規定，爰依區域計畫法第21條規定，於民國（下同）92
    年1月6日以府地用字第0920001700號函處原告新臺幣（下同
    ）30萬元罰鍰，並限於文到3日內恢復原狀。原告不服，遂
    提起本件行政訴訟。
乙、兩造爭點及陳述：
壹、原告方面：
一、聲明：求為判決：確認被告92年1月6日府地用字第09200017
    00號行政處分無效。
二、陳述：
　(一)彰化縣芳苑鄉○○○段1037地號及同縣福興鄉○○段814地
    號田均為原告所有，均經編定為農牧用地，並均為耕地使用
    。惟文昌段814地號地勢較低，每逢下雨便會積水，以致農
    作物腐爛，損失慘重。原告為改良814地號土地，乃於91年
    底，利用冬季期間，將地勢較高之漢寶園段1037地號土地挖
    取少部分土壤載往文昌段814地號填土墊高地勢，以利春耕
    。彰化縣警察局二林分局竟於91年12月15日不分青紅皂白，
    以原告挖掘田土違反區域計畫法為由處理。被告亦不查明挖
    土作用為何，竟依區域計畫法第21條規定，於92年1月6日以
    府地用地字第0920001700號處分書，處罰鍰30萬元。原告受
    不當處分，自有即受確認判決之法律上利益。
  (二)查區域計畫法第15條係規定：「區域計畫公告實施後，不屬
    第11條之非都市土地，應由有關直轄市或縣市政府按照非都
    市土地分區使用計畫，製定非都市土地分區使用圖，並編定
    各種使用地，報經上級主管機關核備後，實施管制...」。
    違反此分區使用者，始依第21條規定處6萬元以上30萬元以
    下罰鍰。原告挖取漢寶園段1037地號土地係為填補地勢較低
    之文昌段814地號土地，以利耕作。而漢寶園段1037地號土
    地挖土後仍然作為農耕使用，此為不爭之事實，原告既未變
    更分區使用，依上開規定自不違法。因此被告以有挖土地之
    情事，而不問挖土何用？有無變更使用？便依違反區域計畫
    法第21條規定處30萬元罰鍰，其處分行為應認有違行政程序
    法第111條第7款之規定，彰彰明甚。原告既無變更使用之事
    實，被告擅為處分，又未證明原告有違規使用之事實，及違
    規使用面積多少？挖多深、多寬？其處分之前提要件自不存
    在，故其處分為無效。
  (三)按無效之行政處分，自始不生效力，行政程序法第110條第4
    項定有明文。原告乃依同法第113條第2項規定，於96年5月
    23日請求被告確認其處分為無效。但被告竟於96年5月29日
    以府地用字第0960103886號函復不予處理。爰依行政程序法
    第6條第2項規定提起確認行政處分無效之訴。
  (四)末查：被告之函復，並未敘明原處分為有效之理由，亦未敘
    明原告違反區域計畫法之證據，而以原告一再陳請得不予處
    理，故本案不再贅述函復。而置原告依行政程序法第113條
    第2項規定得請求確認之法律上權利於不顧，其函復亦為理
    由不備，違法不當，至為灼然。
貳、被告方面：
一、聲明：求為判決：駁回原告之訴。
二、陳述：
  (一)按區域計畫法第15條：「區域計畫公告實施後，不屬第11條
    之非都市土地，應由有關直轄市或縣（市）政府，按照非都
    市土地分區使用計畫，製定非都市土地使用分區圖，並編定
    各種使用地，報經上級主管機關核備後，實施管制。」、同
    法第21條：「違反第15條第1項之管制使用土地者，由該管
    直轄市、縣（市）政府處新臺幣6萬元以上30萬元以下罰鍰
    ，並得限期令其變更使用、停止使用或拆除其地上物恢復原
    狀。」。
  (二)本案係91年12月15日為彰化縣警察局二林分局（現已改為芳
    苑分局）查獲現場涉嫌違規開挖土石，並於91年12月25日以
    九一林警行字第09100034306號函，檢送原告及現場工作人
    員之偵訊（調查）筆錄（如附件二），予被告依違反區域計
    畫法規定辦理。按偵訊筆錄所載，本案土地係原告（即土地
    所有權人）出租與楊春木先生養鴨及養魚之用（如附土地租
    約書），因該養鴨及養魚作業，須開挖土石致會產生多餘之
    砂土，經原告授意應將所開挖土石運往外地（福興鄉○○段
    814地號）放置（於警方查獲當時，已有4車次之外運行為）
    ，且依貨車司機（粘四海先生）偵訊內容，其將現場所開挖
    之土石運往外地，因係受雇於原告，故其行為乃原告授意情
    形下所為，本案現況違規使用人為原告，至為明顯。依內政
    部92年11月25日台內營字第0920090059號函說明二略以：「
    依最高行政法院91年1月10日判字第23號判決，行政罰係以
    行為人為其處罰對象為原則，對於行為人以外之人科處行政
    罰為例外。」（如附件三），被告依區域計畫法第21條規定
    ，處原告罰鍰並限期恢復原狀，並無不當。
  (三)原告起訴狀二所陳事項：「挖土後仍作為農耕使用，自不違
    法。」乙節，查本案土地使用編定為一般農業區農牧用地，
    既經彰化縣警察局原二林分局於91年12月15日查獲現況違規
    開挖土石，又依彰化縣非都市土地使用管制聯合稽查取締小
    組92年1月2日現場勘查紀錄：「（一）現況挖土機1台，作
    業中。（二）擅自挖洞取砂，長約50公尺、寬約10公尺、深
    約2公尺」（如附件四），其使用情形既未符合該使用編定
    所容許使用項目，亦未經目的事業主管機關許可，違反非都
    市土地使用管制之規定，應無疑義。本案土地雖已事後恢復
    原狀作農業使用，惟其違規事實明確，故被告依區域計畫法
    第21條規定予以處分，於法並無不當。
  (四)有關原告指稱：「被告擅為處分，又未證明原告有違規使用
    之事實，及違規使用面積多少？挖多深、多寬？」部分，按
    彰化縣上開取締小組92年1月2日現場勘查紀錄所載：「（一
    ）現況挖土機1台，作業中。（二）擅自挖洞取砂，長約50
    公尺、寬約10公尺、深約2公尺」，現場使用情形其記載已
    相當明確，並經原告簽名及捺指印認同，起訴狀所陳事項，
    顯有避責之嫌。
　　理  由
一、按「區域計畫公告實施後，不屬第11條之非都市土地，應由
    有關直轄市或縣（市）政府，按照非都市土地分區使用計畫
    ，製定非都市土地使用分區圖，並編定各種使用地，報經上
    級主管機關核備後，實施管制。」、「違反第15條第1項之
    管制使用土地者，由該管直轄市、縣（市）政府處新臺幣6
    萬元以上30萬元以下罰鍰，並得限期令其變更使用、停止使
    用或拆除其地上物恢復原狀。」分別為區域計畫法第15條及
    第21條所明定。另「依最高行政法院91年1月10日判字第23
    號判決，行政罰係以行為人為其處罰對象為原則，對於行為
    人以外之人科處行政罰為例外。」亦經內政部92年11月25日
    台內營字第0920090059號函釋在案。
二、次按「行政處分有下列各款情形之一者，無效：一、不能由
    書面處分中得知處分機關者。二、應以證書方式作成而未給
    予證書者。三、內容對任何人均屬不能實現者。四、所要求
    或許可之行為構成犯罪者。五、內容違背公共秩序、善良風
    俗者。六、未經授權而違背法規有關專屬管轄之規定或缺乏
    事務權限者。七、其他有重大明顯之瑕疵者。」行政程序法
    第111條定有明文。「而依該法條之規定，行政處分無效之
    原因，除該法條第1款至第6款之例示規定外，尚有該條第7
    款『其他具有重大明顯之瑕疵者』」之概括規定，用以補充
    前6款所未盡涵蓋之無效情形，而該款所謂『具有重大明顯
    之瑕疵』，應指行政處分一望而知，顯屬重大瑕疵者而言。
    ……因之該處分縱有違法情事，上訴人亦應對之提起撤銷訴
    訟而不得提起確認行政處分無效之訴，…。」（最高行政法
    院94年9月8日94年度判字第1373號判決參照，收錄於法務部
    編行政程序法裁判要旨彙編(三)第320頁）。本件原告主張「
    原告挖取漢寶園段1037地號土地係為填補地勢較低之文昌段
    81 4地號土地，以利耕作。而漢寶園段1037地號土地挖土後
    仍然作為農耕使用，此為不爭之事實，原告既未變更分區使
    用，依上開規定自不違法。因此被告以有挖土地之情事，而
    不問挖土何用？有無變更使用？便依違反區域計畫法第21條
    規定處30萬元罰鍰，其處分行為應認有違行政程序法第111
    條第7款之規定，彰彰明甚。原告既無變更使用之事實，被
    告擅為處分，又未證明原告有違規使用之事實，及違規使用
    面積多少？挖多深、多寬？其處分之前提要件自不存在，故
    其處分為無效。」云云，惟被告以原告未經許可擅自開挖土
    地採取土石，違反非都市土地使用管制之規定，爰依區域計
    畫法第21條規定，裁處罰鍰並限期命恢復原狀之處分內容，
    並無從一望而知，顯屬具有重大瑕疵之情形，原告所稱其挖
    土填補低地，係為利耕作，並未變更分區使用，縱屬實情，
    亦僅可能構成撤銷之理由，並未具重大明顯之瑕疵，原告稱
    有無效之原因，已非可採。況原告現場開挖情形「擅自挖洞
    取砂，長約50公尺、寬約10公尺、深約2公尺」有「彰化縣
    非都市土地使用管制聯合稽查取締小組會勘紀錄表」及現場
    照片附卷可稽（見本院卷第30頁、第24至27頁），且原告於
    警訊中已供承「因租賃（出租）楊春木欲作為養殖深海漁種
    ，楊春木就要開挖土地向我表示土地太高，開挖時必會產生
    不量砂土…」（見本院卷第21頁），及原告所稱之承租人楊
    春木於警訊中亦供稱「我承租該筆土地是要養鴨及養魚之用
    。」、「因地主自己要用土方，所以我將該土方運往福興鄉
    ○○段814地號內」（見本院卷第19頁），亦見原告所稱並
    非事實，尤無無效之理由，原告之訴核無理由。另查本件原
    處分即被告92年1月6日府地用字第0920 001700號處分書於
    92 年1月8日即已送達原告，有送達證書影本附卷可稽（見
    本院卷第49頁），依訴願法第14條第1項規定「訴願之提起
    ，應自行政處分達到或公告期滿之次日起30日內為之。」又
    依行政訴訟法第4條第1項規定「人民因中央或地方機關之違
    法行政處分，認為損害其權利或法律上之利益，經依訴願法
    提起訴願而不服其決定，或提起訴願逾3個月不為決定，或
    延長訴願決定期間逾3個月不為決定者，得向高等行政法院
    提起撤銷訴訟。」即提起撤銷訴訟須先經訴願程序方得提起
    ，本件原告主張「原告挖取漢寶園段1037地號土地係為填補
    地勢較低之文昌段814地號土地，以利耕作。而漢寶園段
    1037 地號土地挖土後仍然作為農耕使用，此為不爭之事實
    ，原告既未變更分區使用，依上開規定自『不違法』。」即
    主張原處分為違法行政處分，則顯應提起撤銷訴訟方是，原
    告並未提起訴願（見本院卷第47頁），依行政訴訟法第6條
    第5項雖規定「應提起撤銷訴訟，誤為提起確認行政處分無
    效之訴訟，其未經訴願程序者，高等行政法院應以裁定將該
    事件移送於訴願管轄機關，並以行政法院收受訴狀之時，視
    為提起訴願。」惟應以未逾訴願期間者始有其適用，否則豈
    非使已逾訴願期間者復活而得再行訴願？故已逾訴願期間者
    ，即無該條項適用之餘地。本件既已逾訴願期間自無依該條
    項移送之餘地。又行政訴訟法第6條第3項規定「確認公法上
    法律關係成立或不成立之訴訟，於原告得提起撤銷訴訟者，
    不得提起之。」本件並非確認公法上法律關係成立或不成立
    之訴訟，而是確認無效訴訟，故雖有使訴願程序形同虛設之
    嫌，尚無該條項之適用，併此敘明。
據上論結，本件原告之訴為無理由，依行政訴訟法第195條第1項
後段、第98條第1項前段，判決如主文。
中　　華　　民　　國　　96　　年　　8　　月　　21 　　日
                    第三庭審判長法  官  王茂修
                                法  官  莊金昌
                                法  官  林金本
以上正本證明與原本無異。
如不服本判決，應於判決送達後20日內向本院提出上訴書狀，其
未表明上訴理由者，應於提起上訴後20日內向本院提出上訴理由
書（須依對造人數附具繕本）；如於本判決宣示或公告後送達前
提起上訴者，應於判決送達後20日內補提上訴理由書（須附繕本
）。未表明上訴理由者，逕以裁定駁回。
中　　華　　民　　國　　96　　年　　8　　月　　21 　　日
                                書記官  朱敏諄
